臺灣高等法院刑事判決　　　　　　　　 96年度上易字第164號
上　訴　人　台灣桃園地方法院檢察署檢察官
被　　　告　甲○○
被　　　告　乙○○　30歲（民國○○年○○月○○日生）
　　　　　　　　　　統一編號：00000000號
上列上訴人因被告偽造文書案件，不服臺灣桃園地方法院94年度
易字第306 號，中華民國95年10月13日第一審判決（起訴案號：
臺灣桃園地方法院檢察署92年度偵字第17875 號），提起上訴，
本院判決如下：
    主  文
上訴駁回。
    理  由
一、公訴意旨略以：
    甲○○明知其與乙○○並無結婚之意思，竟與乙○○共同基
    於使公務員於職務上所掌之公文書為不實登載之犯意，由甲
    ○○於90年11月14日，持福建省福州市公證處作成之2 人結
    婚證明書，向財團法人海峽交流基金會（下稱海基會）取得
    證明書後，至臺北縣新莊市戶政事務所辦理結婚及戶籍登記
    ，使該事務所人員將此不實事項，登載於其職務上所掌之戶
    籍登記簿上，且據以換發「配偶」欄載有「乙○○」此一不
    實事項之身分證1 枚交與甲○○，其旋即於90年11月15日，
    書立「大陸地區人民進入台灣地區保證書」，送到臺北縣政
    府警察局新莊分局中福派出所認證，使承辦之員警在該保證
    書上之「證明機關簽註意見欄」蓋章確認後，再在「大陸地
    區人民進入台灣旅行證申請書」上捏載乙○○欲來台探視親
    人甲○○之事由，並將上開申請書、保證書連同前述登載不
    實之身分證送交內政部警政署入出境管理局（下稱境管局）
    以行使之，使該局人員將此相關之不實事項登載於職務上所
    掌之大陸地區人民申請進入台灣地區之簿冊上，並據以核發
    乙○○之中華民國台灣地區旅行證1枚，乙○○即於91年1月
    9 日持該旅行證搭機飛抵臺灣桃園縣大園鄉「中正國際機場
    」，並於入境通關時，出示該枚載有上開不實事項之旅行證
    供航警局證照查驗人員查核而行使之，又使該查驗人員將「
    乙○○來台探親」之不實事項登載於職務上所掌之入出境紀
    錄上，同年6月8日，乙○○出境後，再由甲○○於同年6 月
    25日，在「大陸地區人民進入台灣旅行證申請書」上捏載乙
    ○○欲來台探視親人甲○○之事由，並委由不知情之洪淑滿
    代為將上開申請書、保證書連同前述登載不實之身分證送交
    境管局以行使之，使該局人員將此相關之不實事項登載於職
    務上所掌之大陸地區人民申請進入台灣地區之簿冊上，並據
    以核發乙○○之中華民國台灣地區旅行證1 枚，乙○○即於
    91年8 月25日持該旅行證搭機飛抵「中正國際機場」，並於
    入境通關時，出示該枚載有上開不實事項之旅行證供航警局
    證照查驗人員查核而行使之，又使該查驗人員將「乙○○來
    台探親」之不實事項登載於職務上所掌之入出境紀錄上，均
    足生損害於境管局、戶政機關就有關大陸地區人民入出台灣
    管理作業及戶籍登記管理作業之正確性。因認被告甲○○與
    乙○○涉犯刑法第216條、第214條之行使使公務員登載不實
    文書罪嫌云云。
二、按犯罪事實應依證據認定之，無證據不得認定犯罪事實。又
    不能證明被告犯罪者，應諭知無罪之判決，刑事訴訟法第15
    4 條第2 項、第301 條第1 項分別定有明文。而所謂認定犯
    罪事實之證據，係指足以認定被告確有犯罪行為之積極證據
    而言，該項證據自須適合於被告犯罪事實之認定，始得採為
    斷罪資料，如未能發現相當證據，或證據不足以證明，自不
    能以推測或擬制之方法，以為裁判之基礎，尤不得僅以被告
    之抗辯或反證不成立，持為認定犯罪之論據；且無論直接或
    間接證據，其為訴訟上之證明，須於通常一般之人均不致有
    所懷疑，而得確信其為真實之程度者，始得據為有罪之認定
    ，倘其證明尚未達到此一程度，而有合理之懷疑存在，致法
    院無從為有罪之確信，自應為無罪之判決（最高法院40年台
    上字第86號、21年上字第474 號及76年台上字第4986號判例
    意旨參照）。
三、本件公訴人認被告甲○○及乙○○涉有上開犯行，無非係以
    被告2 人之供述、大陸地區人民進入臺灣申請書、結婚證明
    書、海基會證明書、入出境查詢報表、戶籍謄本、查訪單等
    書證為其主要論據。
四、被告甲○○及乙○○均坦承上揭甲○○前往辦理戶政及結婚
    登記，並以探親為由2 度申請讓乙○○進入臺灣地區，因而
    有各該文書之填載與行使之情，然均堅詞否認涉有公訴人所
    指之犯行，並均辯稱：其等是真結婚，不是假結婚，在大陸
    結婚有請客，乙○○來台後也有請客，並且共同居住生活等
    語。查被告甲○○辦理結婚及戶籍登記，並且2 度以探親為
    由申請被告乙○○來台獲准等節，均為被告2 人所自承無誤
    ，且有各該書證在卷為憑，然其等所為是否構成犯罪，端繫
    於被告2人究竟有無結婚之真意及事實，如其2人係真結婚，
    而非假結婚，該等之舉自無觸犯任何罪名可言，合先敘明。
五、對此被告2人究係真結婚，抑或假結婚之疑點：
  (一)被告2 人於原審審理中到庭居於證人地位，分別接受交互詰
    問並予以隔離（詳見原審卷第194 至第217 頁審理筆錄），
    在此情形下，其2 人就甲○○於90年9 月間與友人至大陸福
    建省旅遊，在福州市因甲○○之大陸朋友與乙○○之大陸朋
    友互相熟識，因而介紹被告2 人認識，其後2 人陸續以電話
    聯絡並相約見面，之後於同年10月間在大陸辦妥結婚登記等
    節均證述相符；此外，就乙○○申請來台探親後，其2 人先
    在臺北縣新莊市○○路之餐廳請客，到場者皆係甲○○之親
    友，後來即共同居住在附近某一公寓之2 樓。該屋係向他人
    承租，租金為1 萬元，共有4 房，除甲○○之子外，另有甲
    ○○之朋友居住在此，乙○○來台後曾做過織布廠及包涼麵
    之工作，也會陪甲○○南下工作，後來因甲○○工作關係，
    而搬至桃園大園鄉現住址，該處亦係向友人承租，租金亦係
    1 萬元，另有朋友寄戶籍在該處，乙○○的手機門號是甲○
    ○替其申辦，假日甲○○會載乙○○到海邊遊玩，平常2 人
    會在家看電視或唱卡拉OK，甲○○喜歡看動物頻道及唱台語
    歌，無特別政黨傾向，朋友會來家裡聊天，但不會多談政治
    ，過年也曾一起回臺東等節，所述亦多所一致。是其2 人就
    婚前如何結識並在大陸辦妥登記、婚後在台補請臺灣親友、
    先住新莊後住桃園暨其等工作、休閒、是否有朋友共同租屋
    或寄戶籍等關於結識及婚後共同生活之重要細節均證述相符
    ，如係一般假結婚，在大陸配偶申請來台後，應即各為所圖
    、各謀其生，又何需還大費周章宴請親友，並且共同居住、
    生活長達約2 年之時間，因而了解彼此生活習慣、興趣喜好
    等私事？其等之婚姻是否如公訴人所指為假結婚而非真結婚
    ？已顯然有疑。
  (二)觀諸其等所述在大陸登記結婚之情，另有福州市公證處結婚
    證明書影本在卷可稽，而依據大陸相關結婚法令，男女雙方
    應當共同到內地居民常住戶口所在地的婚姻登記機關辦理結
    婚登記，機關應當對結婚登記當事人出具之證件、證明材料
    進行審查並詢問相關情況，符合條件者，應當場予以登記，
    發給結婚證，福建省福州市就此並無特別規定，此有海基會
    函覆之說明及相關大陸法規附卷可佐，是被告2 人確係在福
    州登記結婚獲准無疑；雖其2 人就在大陸時究竟是在連江海
    產店宴客，抑或乙○○雙親居住之古田飯店請客？在甲○○
    返回臺灣前，有無到古田見過乙○○父母？或有無同居甚至
    發生性關係？等情證述不一，然其等所述在大陸地區亦曾宴
    請女方親友之基礎事實仍然一致，而是否宴客，依上開大陸
    法令規定，本非在大陸結婚之必要條件，被告2 人竟還宴請
    親友，足認其等應有結婚之真意及事實，至於該等有無同居
    ？有無同住？是否意指發生性關係？等節，衡酌其2 人學歷
    不高，又無前科，初歷審理程序中之交互詰問難免緊張，兩
    岸用語習慣、語意也有不同，其等辯稱是因為沒聽清楚問題
    而回答錯誤並非絕不可信，是亦不能單憑該等細節之不一，
    遽予推論或斷言其等必為假結婚。
  (三)再視其等所述在台生活情節，證人楊文發證稱：被告2 人曾
    在思源路底之餐廳請客，甲○○對在場的人說乙○○是其在
    大陸娶的老婆，之後有在甲○○思源路的家看到被告2 人及
    甲○○之子等節甚詳，亦證實了被告2 人所述在台有宴客且
    居住在思源路附近之詞為真（卷附之查訪單係查訪甲○○當
    時之戶籍地新莊市○○街138號4樓，而非甲○○之實際居住
    地，自亦不足為憑），雖證人證稱是在921 大地震那年（按
    係88年）宴客，與被告2人結婚之時間不符，然被告2人結婚
    至今業已近5 年，證人因時間久遠而記憶誤植非無可能，是
    其關於宴客等之證詞應仍屬可信；另證人陳鴻裕則證稱：甲
    ○○向伊租大園鄉海口村15號之現住址時，就是被告2 人及
    1 個小孩一起搬進去，當時甲○○就介紹說乙○○是其老婆
    ，小孩則叫乙○○阿姨，伊過去泡茶聊天時，都會看到被告
    2人在家等語明確，亦足以佐證其2人確實共同居住在該處無
    疑。末再參酌其2 人迭於警、偵訊中堅稱是真結婚，偵訊中
    檢察官予以隔離訊問，其2 人所述亦大致相符，況縱使一般
    真結婚之夫妻，都難免就多年前結婚之情形如何？宴客幾桌
    ？甚至小孩讀什麼學校？幾年幾班？等情有所遺忘或疏漏，
    又何能期待被告2 人就該等細節均有完全一致之陳述，縱有
    若干出入之處，亦不能反證被告2 人即為假結婚，是依據卷
    存之積極證據綜合以觀，若謂被告2 人係假結婚，反而極不
    合理且可值懷疑之處甚多。
六、綜上，被告2人究竟是否確係假結婚1事，顯然有疑而無法達
    到毫無合理可疑之證明程度，既無從確認其等是假結婚，自
    不能認定後續其2 人所為申請來台而填載相關書證並行使之
    舉，即係構成行使使公務員登載不實之文書罪，此外，亦查
    無其他積極證據證明被告2 人涉有公訴人所指之此部分犯行
    ，此部分犯罪自屬不能證明，參照上開法律明文及判例意旨
    ，「罪證有疑，利歸被告」，自應就被告2 人此部分被訴事
    實均為無罪之諭知。
七、原審諭知被告等無罪，核無不合。
    檢察官上訴意旨略以：
    (一)本件被告乙○○係與其大陸配偶陳慶德即同案被告李素珍
      之配偶一同為警查獲，此部分業經被告乙○○自承無訛，
      並據證人及現場查獲員警葉振鍊證述在卷，而被告乙○○
      於警詢筆錄中陳稱之現居處所即為被告陳慶德來台住所，
      桃園縣中壢市○○○街125號五 樓，乙○○並於警詢中陳
      稱：其於92年5月18日入境至92年5月29日前往辦理流動人
      口登記後，於92年6月7日隨即離開桃園縣大園鄉海口一號
      之登記住處，前往上址居住等語，堪信被告乙○○經警查
      獲前確係與其大陸及配偶陳慶德共同生活，則果若被告乙
      ○○、甲○○確有真實之婚姻關係存在，被告乙○○又豈
      有甘冒遭甲○○誤解，甚而婚姻失和，長期離家在外與大
      陸籍前夫同居之可能？再參以被告乙○○另持有偽造之李
      素珍身分證件，此部分同經原審判決認定在卷，被告雖辯
      稱其僅係為在台工作而持有該證件云云，然依被告於審理
      中所稱，自其來台後已有多次工作經驗，況依本國現行法
      令，大陸籍配偶本能循行政管道申請取得工作許可證，又
      豈須大費周章並支付鉅額費用，取得同案被告李素珍之偽
      造證件？更堪信被告實有欲以「李素珍」之身分與其大陸
      籍配偶陳慶德共同在台生活之真意。
    (二)原審雖以被告甲○○、乙○○係一般假結婚當毋庸大費周
      章另行宴客，且二人就如何租屋、家庭組成成員及雙方興
      趣、嗜好等所述又大致相符等，並依據證人楊文發、陳鴻
      裕之證詞認被告二人關切實有婚姻關係存在無訛，然本件
      被告乙○○為警查獲時起迄被告甲○○製作警詢筆錄時以
      隔二月，距二人接受偵訊時，又以相距近半年。再參以被
      告乙○○於偵查中就被告甲○○之工作陳述為「在工地作
      模板等」，顯已與甲○○所稱「做電塔做小包」之工作內
      容有相當歧異，如依被告二人於審理中所稱；二人尚會一
      同南下工作云云，實難想見乙○○豈有連甲○○從事工作
      誤認之可能？
    本院查：乙○○於偵查中就被告甲○○之工作陳述為「在
      工地作模板等」，與甲○○所稱「做電塔做小包」之工作
      內容並非不同，因小包亦有模板之小包。又乙○○雖在其
      前夫處被查獲，亦不能反證其婚姻是假，且其二人於於90
      年10月間在大陸辦妥結婚登記；此外，就乙○○申請來台
      探親後，其2 人先在臺北縣新莊市○○路之餐廳請客，到
      場者皆係甲○○之親戚已如前述。縱有於於92年6月7日離
      開桃園縣大園鄉海口一號，前往其前夫處居住，或持有李
      素珍身分證亦均不能反證其90年間之婚姻是假結婚。是檢
      察官之上訴核無理由，應予以駁回。
據上論斷，應依刑事訴訟法第368條，判決如主文。
本案經檢察官劉斐玲到庭執行職務。
中　　華　　民　　國　　96　　年　　4 　　月　　26　　日
　　　　　　　　　刑事第十一庭審判長法　官  張連財
　　　　　　　　　　　　　　　　    法　官  林明俊
　　　　　　　 　 　　　　　　　　　法　官  楊照男
以上正本證明與原本無異。
不得上訴。
                                    書記官  陳秋雄
中　　華　　民　　國　　96　　年　　4 　　月　　26　　日
